臺灣嘉義地方法院民事裁定　　　　　　99年度消債抗字第17號
抗　告　人
即債務人　　楊叔純
代　理　人　張麗雪律師
債　權　人　聯邦商業銀行股份有限公司
法定代理人　李憲章
代　理　人　連弘學
　　　　　　吳棋笙
　　　　　　陳偉介
債　權　人　國泰世華商業銀行股份有限公司
法定代理人　汪國華
代　理　人　吳祐吉
　　　　　　馮佳慧
債　權　人　渣打國際商業銀行股份有限公司
法定代理人　曾璟璇
代　理　人　孫添吉
債　權　人　豐（台灣）商業銀行股份有限公司
法定代理人　韋力行
上列抗告人因消費者債務清理條例聲請免責事件，對於中華民國
99年9 月30日本院99年度消債聲字第28號裁定提起抗告，本院裁
定如下：
    主  文
原裁定廢棄。
債務人楊淑純應予免責。
抗告程序費用新臺幣壹仟元由債權人負擔。
    理  由
一、抗告意旨略以：(一)抗告人之配偶生前為職業司機，性好杯中
    物，常與友人小酌或到KTV 唱歌作樂，又好面子，抗告人若
    不代刷卡消費，就會惹來一陣毒打，抗告人在暴力威逼下，
    不得不代為刷卡付費，是如原裁定所列志富餐飲、好樂迪
    KTV 、鴻金寶港式飲茶、德安購物中心（餐廳）、淡水機場
    餐廳、肥肥小吃店等多筆消費均係抗告人代配偶刷卡消費之
    支出，當時抗告人認為抗告人之配偶有工作收入，會代為清
    償，豈知其於民國95年10、11月診斷罹患肝硬化、肝癌，隨
    即入院就醫，無法工作致無收入，以致無法還款，抗告人本
    身並未以信用卡為高額且非生活必要之消費。另抗告人以聯
    邦銀行信用卡在池正國際貿易股份有限公司刷卡消費新臺幣
    （下同）32,000元部分係因抗告人當時開鐵板燒店，為營業
    需要而購置之投影機，至以聯邦銀行信用卡所為其他消費均
    屬日常生活衣食住行而為，並非浪費。至以匯豐銀行信用卡
    刷卡消費部分，其中在億眉休閒管理股份有限公司消費4 萬
    元部分係抗告人之小姑再三懇求讓他做業績，抗告人基於人
    情而消費；而在永鴻金網路股份有限公司消費55,000元部分
    ，係因該公司是推銷靈骨塔之直銷公司，抗告人原本想到該
    公司上班，不料一去即被要求先購買塔位，嗣該公司人去樓
    空，抗告人雖發覺被騙，但已無法求償。(二)抗告人於92年間
    即以不動產向匯豐銀行貸款並以之清償92年6 月前之信用卡
    消費款及信用貸款，原裁定又將已清償之債務列為債務人浪
    費之證據，實有不當。(三)抗告人之配偶已於96年11月間死亡
    ，抗告人除背負一身債務外，尚須扶養3 名未成年子女，目
    前僅賴經營小麵攤維持基本生活，原法院裁定不免責，抗告
    人實無力清償債務等語。
二、按法院為終止或終結清算程序之裁定確定後，除別有規定外
    ，應以裁定免除債務人之債務。債務人有下列各款情形之一
    者，法院應為不免責之裁定，但債務人證明經普通債權人全
    體同意者，不在此限：(一)於七年內曾依破產法或本條例規定
    受免責；(二)隱匿、毀損應屬清算財團之財產，或為其他不利
    於債權人之處分；(三)捏造債務或承認不真實之債務；(四)因浪
    費、賭博或其他投機行為，致財產顯然減少或負擔過重之債
    務，而生開始清算之原因；(五)清算聲請前一年內，已有清算
    之原因，而隱瞞其事實，使他人與之為交易致生損害；(六)明
    知已有清算原因之事實，非基於本人之義務，而以特別利於
    債權人中之一人或數人為目的，提供擔保或消滅債務；(七)隱
    匿、毀棄、偽造或變造帳簿或其他會計文件之全部或一部，
    致其財產之狀況不真確；(八)故意於財產及收入狀況說明書為
    不實之記載，或有其他故意違反本條例所定義務之行為，消
    費者債務清理條例第132 條、第134 條分別定有明文。又按
    消費者債務清理制度並非在使債務人恣意消費所造成之債務
    ，轉嫁予債權人負擔，債務人免責制度，應在鼓勵勤勞誠實
    之債務人，而非縱容債務人奢侈浪費，倘債務人於聲請清算
    前之相當期間內，利用信用金融之機會，恣意為非屬通常生
    活所需之鉅額消費或作奢侈性、浪費性之消費，而不在意日
    後履行返還之能力，反而算計消費者債務清理條例中之免責
    制度，濫用清算程序以規避其應負擔之償還責任，自與本條
    例之立法本旨有違。是法院依上開原則綜合考量，並佐以債
    務人消費之原因是否逾越「一般通常生活之必要費用」，資
    以判斷有無消債條例第134 條第4 款所稱之浪費、賭博或有
    任何投機行為等原因。
三、經查：
  (一)抗告人前消費者債務清理條例規定聲請清算，經本院於98年
    5 月27日裁定開始清算程序，於清算程序進行中，因算財團
    之財產不足以清償清算財團費用及財團債務，經本院司法事
    務官於99年8 月25日以98年度司執消債清字第1 號裁定終止
    清算等情，業據本院調取前開卷宗查明。
  (二)按法院裁定開始清算程序後，債務人有薪資、執行業務所得
    或其他固定收入，而普通債權人之分配總額低於債務人聲請
    清算前2 年間，可處分所得扣除自己及依法應受其扶養者所
    必要生活費用之數額者，法院應為不免責之裁定，但債務人
    證明經普通債權人全體同意者，不在此限，消費者債務清理
    條例第133 條定有明文。經查，抗告人聲請清算前兩年內可
    處分所得包括經營鐵板燒店之收入18萬元（營業收入108 萬
    元扣除營業成本90萬元）、利息收入1,023 元；抗告人雖另
    有汽車一部，惟該汽車為1992年出廠，於其97年間聲請清算
    時，出廠已超過16年，折舊後應無價值，又抗告人名下雖登
    記有坐落台中市○區○○段0001之0038地號（應有部分1 萬
    分之170 ）、0001之0011地號（應有部分1 萬分之170 ）、
    0001之0017地號（應有部分9 萬分之130 ）等3 筆土地及其
    上花園段00512 建號建物應有部分1 萬分之130 （停車空間
    ）、00508 建號建物所有權全部等不動產，惟該不動產實係
    其姪女出資購買而借抗告人向金融機構貸款等情，業據債務
    人陳明在卷，況該不動產之公告價值約為82萬元，其擔保金
    額則約為185 萬元且已經臺灣臺中地方法院以97年度執字第
    76402 號執行事件拍賣並由第三人方文祥拍定，是前開不動
    產雖可處分，但其處分所得應為零。再查抗告人於前開期間
    每月必須支出房屋租金8,000 元及其他家庭生活費用1 萬元
    ，合計18,000元等情，業經調閱本院97年度消債清字第14號
    、98年度司執消債清字第1 號卷宗查明屬實。是本件抗告人
    在聲請清算前2 年期間收入，已不足債務人日常生活必要支
    出，則本件普通債權人雖均未受償，但亦無低於抗告人聲請
    清算前2 年間可處分所得扣除自己及依法應受其撫養者所必
    要生活費用之數額之情形，本件抗告人即無消費者債務清理
    條例第133 條所定應裁定不免責之事由。
  (三)次債務人有因浪費、賭博或其他投機行為，致財產顯然減少
    或負擔過重之債務，而生開始清算之原因之情事，除能證明
    經普通債權人全體同意者，法院應為不免責之裁定，消費者
    債務清理條例第134 條第4 款固有明文。惟消費者債務清理
    制度之目的，乃在使全體債權人獲得公平之受償，並使債務
    人在經濟上得有更生之機會，防止社會經濟發生混亂，並非
    在使債務人恣意消費所造成之債務，轉嫁予債權人負擔。是
    債務人免責制度，應在鼓勵勤勞誠實之債務人，而非縱容投
    機不誠實之債務人奢侈浪費，倘債務人於聲請清算前之相當
    期間內，利用信用金融之機會，恣意為非屬通常生活所需之
    鉅額消費或作奢侈性、浪費性之消費，而不在意日後履行返
    還之能力，反而算計消費者債務清理條例之免責制度以規避
    其應負擔之償還責任，自與本法之立法本旨有違。故法院審
    查債務人免責之聲請時，倘債務人於聲請清算前之相當期間
    內，為鉅額消費或作奢侈性、浪費性之商品或服務消費，而
    與其通常生活所需，顯不相當，或有其他情事，在客觀上顯
    係在濫用消費者債務清理程序以規避其應負擔之償還責任，
    而有違誠信原則時，始得據以為不免責之裁定，資以衡平債
    權人及債務人之權益。查抗告人雖於聲請清算前，曾持聯邦
    銀行信用卡，分別於92年12月21日在爭鮮迴轉壽司店消費
    1,800 元、93年1 月22日在志富餐飲店消費4,048 元、93年
    1 月24日在喜相逢茶樓消費2,899 元、93年1 月31日在好樂
    迪KTV 消費4,377 元、93年3 月7 日在德安購物中心餐廳消
    費2,398 元、93年5 月2 日在爭鮮迴轉壽司店消費1,020 元
    、93年6 月5 日在好樂迪KTV 消費1,414 元、93年8 月2 日
    在好樂迪板前店消費2,185 元、93年8 月8 日在好樂迪板前
    店消費1,801 元、在鴻金寶港式飲茶消費1,936 元、93年10
    月25日在首部曲KTV 消費1,253 元、93年10月30日在養老乃
    瀧輔大店消費1,467 元、93年11月6 日在海中天餐廳消費
    1,496 元、93年11月7 日在海中天溫泉飯店SPA 水療館消費
    810 元、93年11月7 日在海中天餐廳消費3,740 元、93年11
    月18日在池正國際貿易股份有限公司32,000元、94年1 月23
    日尚智運動世界2,240 元、94年1 月23日在好樂迪西寧店消
    費2,358 元、94年2 月4 日在墾丁天鵝湖飯店有限公司消費
    5,200 元、94年2 月11日在月眉育樂世界探索樂園消費800
    元、94年4 月3 日在德安購物中心餐廳消費5,108 元、94年
    5 月29日在德安購物中心餐廳消費3,397 元、94年7 月9 日
    在月眉育樂世界馬拉灣消費3,160 元、94年8 月7 日在淡水
    機場餐飲店消費4,675 元、94年8 月27日在肥肥小吃店消費
    5,400 元、95年3 月19日在爭鮮迴轉壽司店消費1,470 元、
    95年3 月26日錢櫃北華店消費2,470 元、95年5 月14日在誠
    品武昌店消費1,340 元、95年6 月10日在千琪運動廣場（西
    寧店）消費2,960 元、在千裕服飾商行消費1,270 元、95年
    8 月4 日在名佳美精緻生活館消費1,351 元、95年8 月11日
    在大潤發內湖二店消費1,554 元、2,102 元、95年8 月12日
    在樹之林成衣量販廣場消費1,032 元、95年8 月13日在家福
    股份有限公司淡水店消費1,777 元、95年8 月17日在家福股
    份有限公司淡水店消費2,861 元、95年8 月20日在特力翠豐
    股份有限公司新莊分公司消費1,329 元。另持豐銀行信用
    卡，分別於90年9 月30日在億眉休閒管理股份有限公司4 萬
    元、90年10月14日在遠東百貨股份有限公司板橋分公司消費
    3,051 元、91年9 月4 日在永鴻金網路股份有限公司消費
    55,000元、92年2 月6 日在特易購消費3,369 元、95年6 月
    28日在宜家家居消費2,148 元、95年7 月10日在特力翠豐股
    份有限公司新莊分公司消費11,170元、95年8 月2 日在大潤
    發內湖二店消費3,058 元、95年8 月10日在大潤發內湖二店
    消費4,208 元等情，固為債務人所不爭執。惟查：
  1.抗告人於93年11月18日在池正國際貿易股份有限公司消費之
    32,000元，是因為經營鐵板燒店需要而購買投影機乙節，業
    經抗告人陳明在案，該項支出既係出於營業需要，自難認為
    係因奢侈或浪費等之支出；另於90年9 月30日在億眉休閒管
    理股份有限公司4 萬元、91年9 月4 日在永鴻金網路股份有
    限公司消費55,000元等，係分別為基於人情讓其小姑作業績
    及原欲前往銷售靈骨塔公司上班而被要求先購買靈骨塔塔位
    等情，亦據抗告人陳報在案，且有塔位永久使用權買賣合約
    書在卷可按，自亦不能認係因奢侈或浪費等之支出，且前開
    支出均在90年及91年間，距抗告人成立前置協商（95年10月
    ），分別有5 年、4 年之久，尚難謂係因前開支出致有清算
    之原因。
  2.抗告人主張其於94、95年間分別在家福公司、特力公司、大
    潤發公司及宜家家居公司等消費係為經營鐵板燒店購買蔬菜
    及五金所需等情，經核前開消費處所均為日常生活用品之大
    賣場，所出售之物品價額通常較傳統市場為低，為一般人所
    熟知，是抗告人為節省成本而前往前開處所消費，並不違反
    常理；況前開消費除於95年7 月10日在特力翠豐股份有限公
    司新莊分公司消費11,170元部分之消費金額稍高外，其於消
    費均在1 千餘元至4 千餘元間，消費金額非高，足認抗告人
    之前開陳明，應非虛妄。前開消費既係因營業所需，自不能
    認係浪費或奢侈之支出。另抗告人於95年5 月14日在誠品武
    昌店消費1,340 元、95年6 月10日在千琪運動廣場（西寧店
    ）消費2,960 元、在千裕服飾商行消費1,270 元、95年8 月
    4 日在名佳美精緻生活館消費1,351 元及95年8 月12日在樹
    之林成衣量販廣場消費1,032 元等，則均屬於服飾等日常生
    活用品之支出，且消費金額不高，自亦不能認係浪費或奢侈
    之支出。
  3.至抗告人如前述之各餐飲、KTV 及飯店等項支出固多非維持
    日常生活所必要，抗告人陳稱前開支出係代其配偶之消費而
    刷卡乙節，雖因其配偶已於96年11月19日死亡而無從確實查
    證，惟核其配偶係因肝硬化疾病致大量出血死亡，有死亡證
    明書可按，而前開消費又多屬於餐飲或夜生活之KTV 等之支
    出，肝硬化疾病之罹患又與酗酒或不正常作息有正相關，是
    抗告人主張其開消費實係其代配偶刷卡而非其個人之支出者
    ，已非不可信；況以前開各項刷卡消費額計算，93年間總額
    合計30,844元【計算式：4,048 ＋2,899 ＋4,377 ＋2,398
    ＋1,020 ＋1,414 ＋2,185 ＋1,801 ＋1,936 ＋1,253 ＋
    1,467 ＋1,496 ＋810 ＋3,740 】，平均每月消費額2,570
    元【計算式：30,844÷12】；94年間總額為40,764元【計算
    式：2,358 ＋5,200 ＋800 ＋5,108 ＋3,397 ＋3,160 ＋
    4,675 ＋5,400 ＋840 ＋3,812 ＋3,694 ＋2,320 】，平均
    每月為3,397 元【計算式：40,764÷12】；而於95年間總額
    為10,533元【計算式：2,280 ＋1,470 ＋2,470 ＋2,000 ＋
    2,313 】，平均每月為878 元，平均每月用於前開各項刷卡
    消費之支出亦非甚高，縱其中有部分支出係抗告人個人之消
    費支出，亦難據此認定抗告人有奢侈、浪費而致清算原因之
    情事。
  4.又抗告人於前開時期亦見償還所欠之努力，例如：對於債權
    人聯邦銀行所負欠之債務，抗告人於93年10月間繳費24,616
    元，所欠降為1,051 元；94年4 月繳費50,432元，所欠降為
    13,567元；94年8 月繳費64,222元，所欠降為19,043元；95
    年3 月繳費140,448 元，所欠降為25,463元。前開繳費金額
    均不低，足見抗告人清償債務之努力及誠意，其辯稱預借現
    金都是為了清償其他債權人之債務等語，應非虛妄。是抗告
    人主張其係因其配偶於95年間診斷罹患肝硬化，無法工作而
    無法繳納前開刷卡消費款以及經營鐵板燒店失敗，致負欠債
    務無法償還等情，應可採信。
  5.基上，抗告人應無債權人所指因浪費、賭博或其他投機行為
    ，致財產顯然減少或負擔過重之債務，而生開始清算之原因
    之情事。
四、綜上，本件抗告人並無消費者債務清理條例第133 條前段及
    第134 條第4 款所定之情事，復查無同條其他各款應為不免
    責裁定之情事，自應依消費者債務清理條例第132 條規定裁
    定本件抗告人免責。原法院不查，遽以抗告人有前開餐飲、
    KTV 等非生活必要消費，即認抗告人有因浪費致負擔過重債
    務而生開始清算之原因，而裁定不免責，於法即有違誤。抗
    告意旨指摘原裁定不當，求予廢棄改判，為有理由，爰由本
    院將原裁定廢棄，改判如主文第2 項所示。
五、程序費用負擔之依據：消費者債務清理條例第15條，民事訴
    訟法第95條、第78條。
中    華    民    國    100   年    3     月    8     日
             民事第一庭  審判長法  官  林芮伶
                               法  官  李文輝
                               法  官  林望民
以上正本係照原本作成。
對於本裁定，除有涉及法律見解具有原則上之重要性者以外，不
得再為抗告。如提再抗告，應於收受裁定送達後10日內向本院提
出抗告狀，並繳納抗告費新台幣1,000 元。
中    華    民    國    100   年    3     月    8     日
                               書記官  吳明蓉